ACORDAO-COMPLETO-2431216

ACÓRDÃO 4570/2021 ATA 8/2021 - SEGUNDA CÂMARA

VISTOS, relatados e discutidos estes autos de tomada de contas especial instaurada pelo Ministério do Turismo, em desfavor de José Galeno Diógenes Torquato (CPF XXX.347.394-XX) , em razão da não comprovação da regular aplicação dos recursos repassados pela União por meio do Convênio 01434/2009 (peça 5) , registro Siafi 718495, firmado com o Município de São Miguel/RN, tendo por objeto a realização do evento denominado "13ª Vaquejada de São Miguel".
ACORDAM os Ministros do Tribunal de Contas da União, reunidos em sessão da 2ª Câmara, em:
9.1. rejeitar, em parte, as razões de justificativas e alegações de defesa apresentadas pelo responsável José Galeno Diógenes Torquato (CPF XXX.347.394-XX) ;
9.2. julgar, nos termos dos arts. 1º, inciso I, 16, inciso III, alíneas b e c, da Lei 8.443/1992, c/c os arts. 19 e 23, inciso III, da mesma Lei, irregulares as contas do responsável José Galeno Diógenes Torquato (CPF: XXX.347.394-XX) , condenando-o ao pagamento das importâncias a seguir especificadas, atualizadas monetariamente e acrescidas dos juros de mora, calculados a partir das datas discriminadas até a data da efetiva quitação do débito, fixando-lhe o prazo de quinze dias, para que comprove, perante o Tribunal, o recolhimento das referidas quantias aos cofres do Tesouro Nacional, abatendo-se, na ocasião, os valores já ressarcidos, nos termos do art. 23, inciso III, alínea "a", da citada lei, c/c o art. 214, inciso III, alínea "a", do Regimento Interno do TCU. 
	Data de ocorrência
	Valor histórico (R$) 
	Tipo da parcela

	23/04/2010
	445,00
	Crédito

	27/7/2011
	6.324,90
	Crédito

	8/2/2010
	4.777,07
	Débito

	8/2/2010
	90.764,00
	Débito

9.3. autorizar, desde logo, a cobrança judicial das dívidas, caso não atendidas a notificação, na forma do disposto no art. 28, inciso II, da Lei 8.443/1992;
9.4. autorizar também, desde logo, se requerido, com fundamento no art. 28, inciso I, da Lei 8.443, de 1992, c/c o art. 217, §§ 1º e 2º do Regimento Interno do TCU, o parcelamento da (s) dívida (s) em até 36 parcelas, incidindo, sobre cada parcela, corrigida monetariamente, os correspondentes acréscimos legais, fixando ao responsável o prazo de quinze dias, a contar do recebimento da notificação, para comprovar, perante o Tribunal, o recolhimento da primeira parcela, e de trinta dias, a contar da parcela anterior, para comprovar os recolhimentos das demais parcelas, devendo incidir, sobre cada valor mensal, atualizado monetariamente, os juros de mora devidos, no caso do débito, na forma prevista na legislação em vigor, alertando o responsável de que a falta de comprovação do recolhimento de qualquer parcela importará o vencimento antecipado do saldo devedor, nos termos do § 2º do art. 217 do Regimento Interno deste Tribunal;
9.5. dar ciência desta decisão à Procuradoria da República no Estado do Rio Grande do Norte, nos termos do § 3º do art. 16 da Lei 8.443/1992 c/c o § 7º do art. 209 do Regimento Interno do TCU, para adoção das medidas cabíveis; e
9.6. dar ciência desta decisão ao Ministério do Turismo e ao responsável.

Tomada de Contas Especial instaurada pelo(a) MINISTÉRIO DO TURISMO (VINCULADOR) em razão de Não comprovação da regular aplicação dos recursos repassados pela União, Convênio 01434/2009, firmado com o/a MINISTERIO DO TURISMO, Siafi/Siconv 718495, função COMERCIO E SERVICOS, que teve como objeto 13ª Vaquejada de São Miguel (nº da TCE no sistema: 2105/2019).

Segunda Câmara

Ministério do Turismo.

3. Interessados/Responsáveis:
3.1. Responsável: José Galeno Diógenes Torquato (XXX.347.394-XX).

13.1. Ministros presentes: Bruno Dantas (Presidente), Augusto Nardes (Relator), Aroldo Cedraz e Raimundo Carreiro.
13.2. Ministro-Substituto presente: André Luís de Carvalho.

ACORDAO-COMPLETO-2512987

Acórdão 649/2022 - Segunda Câmara

ACORDAO-COMPLETO-2528850

Acórdão 3068/2022 - Segunda Câmara

AUGUSTO NARDES

Adoto como relatório a instrução lavrada no âmbito da Secretaria de Controle Externo de Tomada de Contas Especial - SecexTCE (peça 109) , a qual contou com a anuência do escalão dirigente da unidade técnica (peças 110 e 111) e do Ministério Público de Contas (peça 112) : 
INTRODUÇÃO
Cuidam os autos de tomada de contas especial instaurada pelo Ministério do Turismo, em desfavor de José Galeno Diógenes Torquato (CPF XXX.347.394-XX) , em razão da não comprovação da regular aplicação dos recursos repassados pela União realizadas por meio do Convênio 01434/2009 (peça 5) , registro Siafi 718495, firmado com o Município de São Miguel/RN, tendo por objeto o evento denominado "13ª Vaquejada de São Miguel	".
HISTÓRICO
Em 18/1/2019, com fundamento na IN/TCU 71/2012, alterada pela IN/TCU 76/2016 e DN/TCU 155/2016, o dirigente do Ministério do Turismo autorizou a instauração da tomada de contas especial (peça 68) . O processo foi registrado no sistema e-TCE como número 2105/2019.
O Convênio 01434/2009, registro Siafi 718495, foi firmado no valor de R$ 157.000,00, sendo R$ 150.000,00 à conta do concedente e R$ 7.000,00 referentes à contrapartida do convenente. Teve vigência de 4/12/2009 a 29/5/2010, com prazo para apresentação da prestação de contas em 30/6/2010. Os repasses efetivos da União totalizaram R$ 150.000,00 (peça 7) .
A prestação de contas e complementações enviadas foram analisadas por meio dos documentos constantes nas peças 36, 43 e 46.
	O fundamento para a instauração da Tomada de Contas Especial, conforme consignado na matriz de responsabilização elaborada pelo tomador de contas, foi a constatação da seguinte irregularidade: 
Não comprovação da execução física e/ou financeira do objeto do convênio.
O responsável arrolado na fase interna foi devidamente comunicado e, diante da ausência de justificativas suficientes para elidir a irregularidade e da não devolução dos recursos, instaurou-se a tomada de contas especial.
	No relatório (peça 84) , o tomador de contas concluiu que o prejuízo importaria no valor original de R$ 112.738,85, imputando-se a responsabilidade a José Galeno Diógenes Torquato, Prefeito no período de 1/1/2009 a 31/12/2012, na condição de gestor dos recursos. 
		Em 15/1/2020, a Controladoria-Geral da União emitiu o relatório de auditoria (peça 86) , em concordância com o relatório do tomador de contas. O certificado de auditoria e o parecer do dirigente do órgão de controle interno concluíram pela irregularidade das presentes contas (peças 87 e 88) .
	Em 24/1/2020, o ministro responsável pela área atestou haver tomado conhecimento das conclusões contidas no relatório e certificado de auditoria, bem como do parecer conclusivo do dirigente do órgão de controle interno, manifestando-se pela irregularidade das contas, e determinou o encaminhamento do processo ao Tribunal de Contas da União (peça 89) .
Na instrução inicial (peça 92) , analisando-se os documentos nos autos, concluiu-se pela necessidade de realização de citação para as irregularidades abaixo: 
1.1. Irregularidade 1: não comprovação da execução física do objeto do convênio.
1.1.1. Evidências da irregularidade: documentos técnicos presentes nas peças 60, 11, 36, 46, 5 e 43.
1.1.2. Normas infringidas: Art. 37, caput, c/c o art. 70, parágrafo único, da Constituição Federal de 1988; art. 93, do Decreto-lei 200, de 25 de fevereiro de 1967; art. 50, §3º, da Portaria Interministerial 127/2008, e Termo do Convênio (cláusula terceira, item II, alínea "a") .
1.1.3. Débitos relacionados ao responsável José Galeno Diógenes Torquato (CPF: XXX.347.394-XX) :
	Data de ocorrência
	Valor histórico (R$) 
	Identificador da parcela

	23/4/2010
	445,00
	C1

	27/7/2011
	6.324,90
	C2

	8/2/2010
	112.738,82
	D2

1.1.4. Cofre credor: Tesouro Nacional.
1.1.5. Responsável: José Galeno Diógenes Torquato (CPF: XXX.347.394-XX) .
1.1.6. Conduta: na parcela D2 - não apresentar imagens (fotografias ou filmagens) ou outros documentos que provassem a execução dos itens previstos no plano de trabalho e pagos com recursos do convênio.
1.1.7. Nexo de causalidade: A não apresentação de documentos que comprovassem a execução dos itens previstos no plano de trabalho resultou na presunção de dano ao erário.
1.1.8. Culpabilidade: não há excludentes de ilicitude, de culpabilidade e de punibilidade; é razoável supor que o responsável tinha consciência da ilicitude de sua conduta; era exigível conduta diversa da praticada, qual seja, comprovar por meio de documentos a efetiva execução física e financeira de todos os itens previstos no plano de trabalho.
1.1.9. Encaminhamento: citação.
1.2. Irregularidade 2: ausência de comprovação de que as empresas que não detinham direitos de exclusividade, contratadas irregularmente por inexigibilidade, pagaram o cachê de bandas ou cantores que realizaram o evento.
1.2.1. Evidências da irregularidade: documentos técnicos presentes nas peças 31, 48, 60, 46, 19, 5, 61 e 30. 
1.2.2. Normas infringidas: Art. 70, parágrafo único, da Constituição Federal de 1988; art. 93, do Decreto-lei 200, de 25 de fevereiro de 1967; art. 50, § 3º, da Portaria Interministerial 127/2008, Acórdão 96/2008-TCU-Plenário, Acórdão 1435/2017-TCU-Plenário e Termo do Convênio (cláusula terceira, item II, alíneas "ll") .
1.2.3. Débitos relacionados ao responsável José Galeno Diógenes Torquato (CPF: XXX.347.394-XX) :
	Data de ocorrência
	Valor histórico (R$) 
	Identificador da parcela

	23/4/2010
	445,00
	C1

	27/7/2011
	6.324,90
	C2

	8/2/2010
	112.738,82
	D2

1.2.4. Cofre credor: Tesouro Nacional.
1.2.5. Responsável: José Galeno Diógenes Torquato (CPF: XXX.347.394-XX) .
1.2.6. Conduta: na parcela D2 - não apresentar notas fiscais e recibos (ou outros documentos equivalentes) emitidos em nome das bandas e cantores e assinados por seus representantes legais ou pelos seus empresários exclusivos, sendo essa representação ou exclusividade registrada em cartório.
1.2.7. Nexo de causalidade: a não apresentação de notas fiscais e recibos (ou outros documentos equivalentes) emitidos em nome das bandas e cantores e assinados por seus representantes legais ou pelos seus empresários exclusivos impediu comprovação do nexo causal entre os recursos federais transferidos e os pagamentos efetuados, visto que não se provou que os valores pagos ao intermediário contratado efetivamente foi repassado as banda e artistas que realizaram shows, resultando em presunção de prejuízo ao erário.
1.2.8. Culpabilidade: não há excludentes de ilicitude, de culpabilidade e de punibilidade; é razoável supor que o responsável tinha consciência da ilicitude de sua conduta; era exigível conduta diversa da praticada, qual seja, assegurar que as bandas e cantores que se apresentaram no evento efetivamente receberam o valor dos pagamentos especificados no plano de trabalho.
1.2.9. Encaminhamento: citação.
Em cumprimento ao pronunciamento da unidade (peça 94) , foi promovida a citação do Sr. José Galeno Diógenes Torquato, conforme se segue.
	Comunicação: Ofício 25390/2020 - Seproc (peça 96) 
Data da Expedição: 4/6/2020
Data da Ciência: 9/6/2020 (peças 108, 99, 100, 101, 102, 103, 104, 105 e106) 
Observação: Ofício enviado para o endereço do responsável, conforme pesquisa de endereço nos sistemas corporativos do TCU.
Fim do prazo para a defesa: 24/6/2020
	
Conforme Despacho de Conclusão das Comunicações Processuais (peça 107) , as providências inerentes às comunicações processuais foram concluídas.
Transcorrido o prazo regimental, o responsável José Galeno Diógenes Torquato apresentou defesa, que será analisada na seção "Exame Técnico".
ANÁLISE DOS PRESSUPOSTOS DE PROCEDIBILIDADE DA IN/TCU 71/2012
Apreciação do Prejuízo ao Contraditório e Ampla Defesa
	Verifica-se que não houve o transcurso de mais de dez anos desde o fato gerador sem que tenha havido a notificação do responsável pela autoridade administrativa federal competente (art. 6º, inciso II, c/c art. 19 da IN/TCU 71/2012, modificada pela IN/TCU 76/2016) , uma vez que o fato gerador da irregularidade sancionada ocorreu em 8/2/2010, e o responsável foi notificado sobre as irregularidades pela autoridade administrativa competente por meio do ofício acostado à peça 67, recebido em 27/11/2018, conforme AR (peça 66) .
Valor de Constituição da TCE 	
	Verifica-se, ainda, que o valor atualizado do débito apurado (sem juros) em 1/1/2017 é de R$ 167.344,72, portanto superior ao limite mínimo de R$ 100.000,00, na forma estabelecida conforme os arts. 6º, inciso I, e 19 da IN/TCU 71/2012, modificada pela IN/TCU 76/2016. 
OUTROS PROCESSOS/DÉBITOS NOS SISTEMAS DO TCU COM OS MESMOS RESPONSÁVEIS
	Informa-se que foram encontrados processo em aberto no Tribunal com o mesmo responsável:
	Responsável
	Processos

	José Galeno Diógenes Torquato
	Processo 000.140/2018-0,  aberto, TCE instaurada pelo Fundo Nacional de Desenvolvimento da Educação - FNDE/Ministério da Educação, em razão da impugnação parcial das despesas realizadas com os recursos repassados ao Município de São Miguel/RN, na modalidade fundo a fundo, para a execução do Programa Nacional de Apoio ao Transporte do Escolar (PNATE) no exercício de 2010;
Processo 017.040/2020-5, aberto, TCE instaurada pelo (a) Fundo Nacional de Desenvolvimento da Educação em razão de não comprovação da regular aplicação dos recursos repassados pela União, para atendimento ao Programa Nacional de Apoio ao Transporte Escolar (Pnate) , exercício 2011 (nº da TCE no sistema: 2006/2018) ; e
Processo 020.258/2020-8, aberto, TCE instaurada pelo (a) Ministério do Turismo (Vinculador) em razão de Não comprovação da regular aplicação dos recursos repassados pela União, Convênio 00389/2009, Siafi/Siconv 703610 (nº da TCE no sistema: 1203/2019) 

	Informa-se que foi encontrado débito imputável aos responsáveis em outras TCEs registradas no sistema e-TCE:
	Responsável
	TCEs

	José Galeno Diógenes Torquato
	1295/2020 (R$ 281.290,91) - Aguardando manifestação do controle interno.

	A tomada de contas especial está, assim, devidamente constituída e em condição de ser instruída.
EXAME TÉCNICO
Da defesa do responsável José Galeno Diógenes Torquato
O responsável José Galeno Diógenes Torquato apresentou defesa (peça 99) , que passa a ser examinada nos tópicos seguintes.
Argumento
O responsável alega, em primeiro lugar, que apresentou a prestação de contas em 27/4/2010 e somente foi citado em junho de 2020, evidenciando a ocorrência da prescrição qüinqüenal em face do art. 23, III, da Lei 8.429/92, fato que obsta o prosseguimento da presente TCE. Assevera, ainda, que além da ocorrência da prescrição da pretensão punitiva, como reconhecido pela própria instrução presente nos autos em razão do transcurso do prazo decenal, verifica-se também a prescrição da pretensão ressarcitória em virtude do julgamento pelo Supremo Tribunal Federal do Tema 899, de repercussão geral, no sentido de que "É prescritível a pretensão de ressarcimento ao erário fundada em decisão de Tribunal de Contas", devendo ser observado o prazo qüinqüenal estabelecido na Lei 6.830/82 (Lei de Execução Fiscal) .
Análise 
Assiste razão ao responsável quanto à argüição da prescrição da pretensão punitiva por parte deste Tribunal. Como tratado em tópico específico adiante, as ocorrências aqui tratadas datam de 8/2/2010 e o ato de ordenação da citação ocorreu em 27/5/2020, após o transcurso de 10 anos.
De outro lado, quanto às ações de ressarcimento a Administração, a jurisprudência consolidada neste TCU é no sentido de sua imprescritibilidade, cujo entendimento é o objeto da Súmula 282: As ações de ressarcimento movidas pelo Estado contra os agentes causadores de danos ao erário são imprescritíveis.
A decisão do STF quando do julgamento do RE 636886 (relator Ministro Alexandre de Moraes) , apreciando o tema 899 de repercussão geral, mencionada pelo responsável, cuidou do instituto da prescrição no curso da execução judicial de acórdão condenatório desta Corte de Contas, e não da prescrição da pretensão de ressarcimento no âmbito do processo de controle externo, como é o caso da presente TCE.
O entendimento aqui predominante é que as demandas nas quais esteja em questão a prescritibilidade da pretensão de ressarcimento ao erário com base em decisão de tribunal de contas (RE 636886) alcança tão somente a fase judicial de cobrança do título extrajudicial, não atingindo os processos de controle externo em trâmite. Até julgamento definitivo em contrário pelo STF, permanecem imprescritíveis as pretensões de ressarcimento decorrentes de tomadas de contas especiais (Acórdão 1962/2020-TCU-Plenário, relator Ministro Raimundo Carreiro, 1482/2020-TCU-Plenário, relator Ministro Walton Alencar Rodrigues, 6575/2020-TCU-2ª Câmara, relator Ministro Aroldo Cedraz, e 6589/2020-TCU-2ª Câmara, relator Ministro Raimundo Carreiro) .
Dessa forma, deve-se rejeitar o presente argumento.
Argumento
Em relação a ausência de comprovação da execução física do objeto do convênio, arguiu que a "circunstância de não haver nos autos fotografias dos sanitários químicos, do gerador, do serviço de segurança e dos shows em nada desabona a certeza de que aqueles estavam presentes no evento e de que as apresentações ocorreram", trazendo elementos (peça 99, p. 8/12) já presentes nos autos que evidenciariam a realização do evento. 
Continua, aduzindo que nem o termo de convênio tampouco a Portaria Interministerial 127/2008 estabeleceram de forma específica a necessidade do envio de fotos com o nome do evento, a logomarca do MTur e a identificação das bandas, fato reconhecido textualmente pela instrução constante à peça 92.
Análise
O responsável foi chamado a apresentar alegações de defesa em razão da ausência de imagens (fotografias/filmagens) ou outros documentos que provassem a execução física de parte dos itens previstos no plano de trabalho e pagos com recursos do convênio, especificados no quadro seguinte.
	Item do Plano de Trabalho (Peça 11) 
	Valor (R$) 
	Ressalvas (peça 60) 

	Contratação do artista Cesão do Forró e Banda
	20.000,00
	O convenente encaminhou parte de uma cópia de um jornal (fl. 290) , porém só são aceitos exemplares completos, originais e de publicações de abrangência regional, estadual ou nacional. As fotografias encaminhadas nos CDs (fls. 171 e 290) não trazem elementos que permitam identificar as apresentações musicais.

	Contratação do grupo Os Nonatos e Banda
	18.000,00
	
	Contratação da Banda Forró Cavalo de Pau
	30.000,00
	
	Contratação da banda Forró Poesia e a Cantora Rita de Cássia
	20.000,00
	
	Contratação do artista ANIZIO JR. e Forró Pé de Serra
	7.000,00
	
	Locação de telões
	5.000,00
	Não foram encaminhados documentos necessários à comprovação dos serviços, conforme solicitado, tais como fotografias e vídeos/imagens, devidamente identificadas, mostrando os telões, o gerador de som e os sanitários químicos durante a realização do evento.

	Locação de gerador de som
	6.000,00
	
	Locação de sanitário químico
	6.000,00
	
	Serviço de segurança privada
	6.000,00
	Não foram encaminhadas fotos e/ou vídeo/imagens, devidamente identificadas, mostrando os seguranças, com a data, local e nome do evento e/ou contrato de prestação de serviço, junto com a listagem contendo o nome, RG e função desempenhada por cada dos um dos funcionários no evento.

	T O T A L
	118.000,00
	
Cumpre ressaltar aqui que, embora o convênio em referência não firmasse, de forma específica, a necessidade de envio pelo convenente de fotos com nome do evento, a logomarca do Ministério do Turismo e a identificação das bandas, este Tribunal, ao apreciar o processo TC Processo 009.845/2012-7, que tratou de consulta do Ministério do Turismo ao TCU em relação à dúvida quanto aos documentos necessários para comprovação dos eventos referentes a convênios celebrados anteriormente ao ano de 2010, prolatou o Acórdão 1459/2012-TCU-Plenário, deliberando no sentido de:
9.2 responder ao consulente que:
9.2.1 a análise de prestação de contas relativas a convênios celebrados pelo Ministério do Turismo deve observar, quanto aos documentos que a compõem, a legislação vigente à época da celebração da avença e o prescrito no termo de ajuste, sendo sempre necessário que o cumprimento do objeto pelo convenente reste indubitavelmente comprovado;
9.2.2 para as situações anteriores a 2010, caso os documentos enumerados no art. 28 Instrução Normativa STN 1/97 e no art. 58 da então vigente Portaria Interministerial 127/2008 não sejam suficientes para comprovar a execução do objeto do convênio, poderão ser exigidos outros elementos de prova, tais como os estabelecidos a partir daquele ano (fotografias, jornais pós-evento, CDs, DVDs, entre outros) .
Observa-se, assim, que a exigência do Ministério do Turismo está de acordo com o referido acórdão. Caso o convenente não pudesse apresentar filmagem e/ou fotografias constando o nome do evento e logomarca do MTur, bem como das atrações musicais que se apresentaram, poderia comprovar que o objeto do convênio fora indubitavelmente cumprido por meio de outros documentos, conforme listados de forma não exaustiva no Acórdão 1459/2012-TCU-Plenário. Contudo, verificando a prestação de contas encaminhada pelo convenente e suas complementações enviadas (peças 5, 11, 19, 30, 31, 36, 43, 46, 48, 60 e 61) , não se identificou nenhum documento que comprovasse, de forma inequívoca, a apresentação das atrações artísticas previstas no plano de trabalho.
Relativamente à execução dos demais itens, a NF 400 (peça 29) , no valor de R$ 61.555,00, especifica textualmente a prestação de relativos "a locação de arquibancada, serviço de segurança privada, sanitário químico, som e palco, para a realização das festividades da 13ª Vaquejada de São Miguel, referente ao processo licitatório nº 087/2009-Carta Convite". 
Tendo em conta a ausência de comprovação da execução do item "Locação de telões", objeto de restituição do valor correspondente por parte do Município (peça 48, p. 6) , os serviços especificados no aludido documento fiscal, e que o extrato bancário (peça 23, p. 6) relaciona o cheque 850002 de mesmo valor da NF 400, R$ 61.555,00, pode-se concluir, em relação a esses itens, pela sua execução física e também financeira. 
Em relação ao item "Locação de telões", a glosa do valor de R$ 5.000,00, importa num débito equivalente ao valor glosado (R$ 5.000,00) multiplicado pelo valor proporcional da parcela federal aplicada no convênio, de 95,5414% (=R$ 150.000,00 / R$ 157.000,00) , totalizando R$ 4.777,07. 
Argumento
Defende que "não lhe pode ser imputado o dever de ressarcimento pelo simples fato de ter sido gestor à época da execução do convênio" ante a inexistência de nexo causal entre sua conduta, omissiva ou comissiva, e o aduzido dano. Pondera que a obrigação de ressarcimento decorre de responsabilidade civil que não está caracterizada nos autos.
Ressalta que não há qualquer evidência de dolo ou má-fé de sua atuação, pois os pagamentos realizados à empresa contratada foram lastreados no atesto das notas fiscais dos serviços realizados pelo encarregado pela fiscalização, sendo desarrazoado presumir vício de conduta em ato praticado em consonância com o recomendado pelas instâncias técnicas competentes.
Análise
No âmbito deste Tribunal, é pacifico o entendimento que cabe ao administrador dos recursos públicos o ônus de comprovar a boa e regular utilização para os fins que lhe foram designados, de modo que não pairem dúvidas sobre sua destinação. A existência de incertezas sobre a aplicação dos recursos pactuados no objeto do convênio implica na responsabilidade do gestor público pelos valores geridos (Acórdão 5997/2012-TCU-Segunda Câmara, relator Ministro Augusto Nardes) .
Ao firmar o termo de convênio, o ex-prefeito assumiu a responsabilidade pessoal pelo cumprimento de seus termos, incluído aí o ônus de comprovar a boa e correta aplicação dos recursos públicos utilizados sob sua gestão, por força do que dispõe o artigo 70, parágrafo único, da Constituição Federal, bem assim o artigo 93 do Decreto-Lei 200/1967 c/c o artigo 66 do Decreto 93.872/1986. Decorre daí sua responsabilidade.
Por essas razões, não merece abrigo o argumento apresentado.
Argumento
Quanto à ausência de comprovação de que as empresas que não detinham direitos de exclusividade, contratadas irregularmente por inexigibilidade, pagaram o cachê de bandas ou cantores que realizaram o evento, o responsável inicialmente assevera que tal exigência não está prevista no termo de convênio nem na Portaria Interministerial 127/2008, razão pela qual os reclamados comprovantes não foram requeridos à empresa contratada.
Anota que não se pode lhe exigir a apresentação dos ditos comprovantes pois, como a própria instrução afirma, não há previsão contratual de guarda desses documentos por parte da empresa contratada, e também devido ao fato de somente ter tido conhecimento dessa exigência quando de sua citação, em junho de 2020. 
Traz aos autos declarações das bandas então contratadas, onde as mesmas confirmam que se apresentaram na 13ª Vaquejada de São Miguel, pontuando que tais declarações elidem, em definitivo, "qualquer questionamento não só a respeito da execução física do evento, mas também da devida contratação e remuneração das atrações musicais, já que não se mostra razoável pensar que estas tenham desempenhado gratuitamente seus misteres.".
Pondera, caso o Tribunal entende pela insuficiência do conjunto probatório apresentado, pela "citação da empresa contratada para que traga aos autos os esclarecimentos que se repute devidos, o que se justifica, repita-se, em razão de ter sido esta a única beneficiária dos valores questionados".
Análise
Insta ressaltar, de início, que o gestor público deve se cercar de todos os cuidados para a contratação de artistas por inexigibilidade, nos termos do inciso III, § 2°, do art. 25 da Lei Federal 8.666/1993, tendo em vista que, quando a contratação ocorre por meio de intermediário, detentor de instrumento de procuração ou de carta de exclusividade, mesmo que registrados em cartório, não fica demonstrado o valor pago ao artista. O que se almeja coibir, por meio da atuação desta Corte de Contas, é ocorrência do pagamento de valores significativamente inferiores aos artistas, ainda que consagrados pela crítica especializada ou pela opinião pública, do que os valores efetivamente pagos aos intermediários por suas contratações.
Cumpre também mencionar, que compete ao gestor público trazer os documentos e elementos hábeis a confirmar a necessária existência de vínculo entre a integralidade dos recursos que lhe foram confiados e as despesas declaradas pelo convenente para a execução dos itens previstos no plano de trabalho, não cabendo a este Tribunal a produção dessas provas.
No caso presente, tem-se que nem o contrato firmado com o intermediário (peça 30) tampouco a NF 399 (peça 31) , no valor de R$ 95.000,00, especificam as atrações contratadas nem os valores dos cachês, constando de forma genérica a "contratação de bandas e artistas para as festividades da 13ª Vaquejada de São Miguel". Tem-se ainda que os contratos de exclusividade dados pelos artistas ao intermediário para as apresentações alusivas ao evento objeto do convênio (peça 35, p 5-9) tampouco as declarações (peças 100-104) carreadas nessa ocasião pelo responsável, firmadas por pessoas cujos vínculos com as respectivas atrações não se mostram presentes nos autos, permitem concluir de forma inequívoca a ocorrência das apresentações previstas no plano de trabalho e o recebimento do cachê ali previsto.
Diante da ausência nos autos de documentos capazes de comprovar os valores efetivamente recebidos pelos artistas que eventualmente se apresentaram no evento, como no previsto no plano de trabalho, mostra-se sobremaneira dificultado o estabelecimento do nexo de causalidade entre os recursos transferidos e a sua aplicação em conformidade com as cláusulas estabelecidas no convênio firmado pelo responsável.
Nesse cenário, rejeita-se a argumentação produzida.
Resta não comprovado, dessa forma, o pagamento dos cachês às atrações previstas no plano de trabalho no valor total de R$ 95.000,00, implicando num débito equivalente a esse valor total glosado (R$ 95.000,00) multiplicado pelo valor proporcional da parcela federal aplicada no convênio, de 95,5414% (=R$ 150.000,00 / R$ 157.000,00) , totalizando R$ 90.764,00
Argumento
Por último, reclama da inobservância ao princípio constitucional da ampla defesa e do contraditório na fase interna da TCE, uma vez que não teve apreciado pedido de reconsideração realizado em nome próprio (peça 70) por parte do MTur sob o argumento de que pedido de reconsideração apresentado pelo convenente, que não mais era por ele representado, já teria sido interposto (peça 72) .
Análise
Há entendimento sufragado neste TCU no sentido de que "a ausência de contraditório e da ampla defesa na fase interna da tomada de contas especial não viola o devido processo legal, sendo este respeitado quando, na fase externa, há oportunidade de defesa após a citação válida dos responsáveis" (Acórdão 2875/2014-TCU-Plenário) . 
	Essa intelecção se consubstancia em inúmeros enunciados de jurisprudência aqui presente, dentre os quais se menciona: 
- Não há prejuízo ao exercício do contraditório e da ampla defesa em razão da ausência de oportunidade de defesa na fase interna de tomada de contas especial, pois nessa etapa, em que se coletam evidências para fins de apuração dos fatos e das responsabilidades, não há uma relação processual constituída. A garantia ao direito de defesa ocorre na fase externa, com o chamamento do responsável aos autos, a partir da sua citação válida. (Acórdão 2016/2018-TCU-Segunda Câmara) . 
- A ausência de notificação do responsável na fase interna do processo de tomada de contas especial não implica vício, porquanto a fase interna constitui procedimento inquisitório de coleta de provas, assemelhado ao inquérito policial, e a fase externa, que se inicia com a autuação do processo no TCU, é que garante o direito à ampla defesa e ao contraditório (Acórdão 653/2017-TCU-Segunda Câmara) .
	Por essas razões, mesmo a presença de eventuais falhas havidas na apuração administrativa (fase interna da TCE) não é fato impedimento à continuidade do processo em sua fase externa, ora em curso.
	Devem ser, assim, rejeitadas as alegações de defesa trazidas nesse sentido.
Do exame procedido nos tópicos anteriores, verifica-se que os argumentos de defesa não foram suficientes para elidir a totalidade das irregularidades pela qual está sendo responsabilizado, de forma que devem ser rejeitados em parte.
Não há elementos para que se possa efetivamente aferir e reconhecer a ocorrência de boa-fé na conduta de José Galeno Diógenes Torquato, podendo este Tribunal, desde logo, proferir o julgamento de mérito pela irregularidade das contas, conforme os termos dos §§ 2º e 6º do art. 202 do Regimento Interno do TCU, condenando-se o responsável ao débito apurado.
Prescrição da Pretensão Punitiva
	Vale ressaltar que a pretensão punitiva do TCU, conforme Acórdão 1441/2016-TCU-Plenário, relator Ministro Benjamin Zymler, que uniformizou a jurisprudência acerca dessa questão, subordina-se ao prazo geral de prescrição indicado no art. 205 do Código Civil, que é de dez anos, contado da data de ocorrência da irregularidade sancionada, nos termos do art. 189 do Código Civil, sendo este prazo interrompido pelo ato que ordenar a citação, a audiência ou a oitiva do responsável.
No caso em exame, ocorreu a prescrição, uma vez que a irregularidade sancionada ocorreu em 8/2/2010, e o ato de ordenação da citação ocorreu em 27/5/2020.
CONCLUSÃO
	Em face da análise promovida na seção "Exame Técnico", propõe-se rejeitar parte das alegações de defesa de José Galeno Diógenes Torquato, uma vez que não foram suficientes para sanar a totalidade as irregularidades a ele atribuídas e nem afastar todo o débito apurado. Ademais, inexistem nos autos elementos que demonstrem a boa-fé do responsável ou a ocorrência de outras excludentes de culpabilidade.
Vale ressaltar que a jurisprudência pacífica nesta Corte é no sentido da imprescritibilidade das ações de ressarcimento ao erário (Súmula TCU 282) . Dessa forma, identificado dano ao erário, devese instaurar e julgar o processo de tomada de contas especial para responsabilizar seus agentes causadores, respeitando o direito ao contraditório e à ampla defesa, independentemente de quando ocorreram os atos impugnados.
Verifica-se também que houve a prescrição da pretensão punitiva, conforme análise já realizada.
	Tendo em vista que não constam dos autos elementos que permitam reconhecer a boa-fé do responsável, sugere-se que as suas contas sejam julgadas irregulares, nos termos do art. 202, § 6º, do Regimento Interno do TCU, com a imputação do débito atualizado monetariamente e acrescido de juros de mora, nos termos do art. 202, §1º do Regimento Interno do TCU, descontado o valor eventualmente recolhido.
PROPOSTA DE ENCAMINHAMENTO
Diante do exposto, submetemos os autos à consideração superior, propondo ao Tribunal:
rejeitar em parte as alegações de defesa apresentadas pelo responsável José Galeno Diógenes Torquato (CPF XXX.347.394-XX) ;
julgar irregulares, nos termos dos arts. 1º, inciso I, 16, inciso III, alínea "c", da Lei 8.443/1992, c/c os arts. 19 e 23, inciso III, da mesma Lei, as contas do responsável José Galeno Diógenes Torquato (CPF: XXX.347.394-XX) , condenando-o ao pagamento das importâncias a seguir especificadas, atualizadas monetariamente e acrescidas dos juros de mora, calculadas a partir das datas discriminadas até a data da efetiva quitação do débito, fixando-lhe o prazo de quinze dias, para que comprove, perante o Tribunal, o recolhimento das referidas quantias aos cofres do Tesouro Nacional, nos termos do art. 23, inciso III, alínea "a", da citada lei, c/c o art. 214, inciso III, alínea "a", do Regimento Interno do TCU.
		Débitos relacionados ao responsável José Galeno Diógenes Torquato (CPF: XXX.347.394-XX) :
	Data de ocorrência
	Valor histórico (R$) 
	Tipo da parcela

	23/04/2010
	445,00
	Crédito

	27/7/2011
	6.324,90
	Crédito

	8/2/2010
	4.777,07
	Débito

	8/2/2010
	90.764,00
	Débito

		Valor atualizado do débito (com juros) em 6/9/2020: R$ 206.986,54
autorizar, desde logo, a cobrança judicial das dívidas, caso não atendida a notificação, na forma do disposto no art. 28, inciso II, da Lei 8.443/1992;
autorizar também, desde logo, caso requerido, com fundamento no art. 26 da Lei 8.443/1992, c/c o art. 217, §§ 1º e 2º do Regimento Interno do TCU, o parcelamento da (s) dívida (s) em até 36 parcelas, incidindo, sobre cada parcela, corrigida monetariamente, os correspondentes acréscimos legais, fixando-lhe o prazo de quinze dias, a contar do recebimento da notificação, para comprovar, perante o Tribunal, o recolhimento da primeira parcela, e de trinta dias, a contar da parcela anterior, para comprovar os recolhimentos das demais parcelas, devendo incidir, sobre cada valor mensal, atualizado monetariamente, os juros de mora devidos, no caso do débito, na forma prevista na legislação em vigor, alertando o responsável de que a falta de comprovação do recolhimento de qualquer parcela importará o vencimento antecipado do saldo devedor, nos termos do § 2º do art. 217 do Regimento Interno deste Tribunal;
enviar cópia do Acórdão a ser prolatado, bem como do Relatório e do Voto que o fundamentarem à Procuradoria da República no Estado do Rio Grande do Norte, nos termos do  § 3º do art. 16 da Lei 8.443/1992, c/c o § 7º do art. 209 do Regimento Interno do TCU, para adoção das medidas cabíveis, informando-lhe que a presente deliberação, acompanhada do Relatório e do Voto que a fundamenta, está disponível para a consulta no endereço www.tcu.gov.br/acordaos.;  e
enviar cópia do Acórdão que vier a ser proferido ao Ministério do Turismo e ao responsável, para ciência, informando-lhes que a presente deliberação, acompanhada do Relatório e do Voto que a fundamenta, está disponível para a consulta no endereço www.tcu.gov.br/acordaos.
	É o relatório.

8.1. José Augusto Delgado (7490/OAB-RN) e outros, representando José Galeno Diógenes Torquato.

Subprocurador-Geral Lucas Rocha Furtado.

TOMADA DE CONTAS ESPECIAL. NÃO COMPROVAÇÃO DA BOA E REGULAR APLICAÇÃO DOS RECURSOS PÚBLICOS. CITAÇÃO. CONTAS IRREGULARES. DÉBITO. MULTA.

TOMADA DE CONTAS ESPECIAL (TCE)

Secretaria de Controle Externo de Tomada de Contas Especial (SecexTCE).

Aprecia-se tomada de contas especial instaurada pelo Ministério do Turismo em desfavor de José Galeno Diógenes Torquato (CPF 513.347.394-04) em razão da não comprovação da regular aplicação dos recursos repassados pela União por meio do Convênio 01434/2009 (peça 5) , registro Siafi 718495, firmado com o Município de São Miguel/RN, tendo por objeto a realização do evento denominado "13ª Vaquejada de São Miguel". O Convênio foi firmado no valor de R$ 157.000,00, sendo R$ 150.000,00 à conta do concedente e R$ 7.000,00 referentes à contrapartida do convenente. Teve vigência de 4/12/2009 a 29/5/2010, com prazo para apresentação da prestação de contas em 30/6/2010 e os repasses efetivos da União totalizaram R$ 150.000,00 (peça 7) .
2.	O tomador de contas concluiu que o prejuízo importaria no valor original de R$ 112.738,85, imputando-se a responsabilidade a José Galeno Diógenes Torquato, Prefeito no período de 1º/1/2009 a 31/12/2012, na condição de gestor dos recursos. A Controladoria-Geral da União concordou com o Tomador de Contas, concluindo pela irregularidade das presentes contas (peças 86, 87 e 88) . 
3.	No âmbito desta Corte, foi promovida a regular citação do responsável, o qual apresentou suas razões de justificativas, argumentando, em apetada síntese, que: a) está evidenciada a ocorrência da prescrição da pretensão punitiva em face do art. 23, III, da Lei 8.429/92 e a prescrição da pretensão ressarcitória em virtude do julgamento pelo Supremo Tribunal Federal do Tema 899, de repercussão geral; b) o termo de convênio e a Portaria Interministerial 127/2008 não estabeleceram de forma específica a necessidade do envio de fotos com o nome do evento, a logomarca do MTur e a identificação das bandas para comprovação da execução física do objeto do convênio; c) inexiste nexo causal entre sua conduta, omissiva ou comissiva, e o aduzido dano, não podendo lhe ser imputado o dever de ressarcimento; d) constam dos autos declarações das bandas contratadas, confirmando que se apresentaram na 13ª Vaquejada de São Miguel, e que tais declarações elidem qualquer questionamento quanto à execução física do evento, contratação e remuneração das atrações musicais; e) houve inobservância ao princípio constitucional da ampla defesa e do contraditório na fase interna da TCE. 
4.	A unidade técnica não acolheu a defesa apresentada, conforme detalhada análise constante dos itens 19 a 57 de instrução da peça 109, e concluiu que o responsável não comprovou a boa e regular aplicação dos recursos públicos, inexistindo nos autos elementos que demonstrem a boa-fé do responsável ou a ocorrência de outras excludentes de culpabilidade. Desta forma, sugere que as suas contas sejam julgadas irregulares, com a imputação do débito.
5.	O Ministério Público junto a este Tribunal manifesta-se de acordo com a proposta de encaminhamento apresentada pela unidade instrutora, em sua inteireza.
6.	Desta feita, acolho o encaminhamento de mérito proposto pela Secretaria de Controle Externo de Tomada de Contas Especial, anuído pelo corpo diretivo da unidade e pelo douto Parquet, cujos fundamentos incorporo às minhas razões de decidir, sem prejuízo das observações que faço a seguir. 
7.	De fato, como assinalado pela unidade técnica, assiste razão ao responsável quanto à argüição da prescrição da pretensão punitiva por parte deste Tribunal, uma vez que as ocorrências aqui tratadas datam de 8/2/2010 e o ato de ordenação da citação ocorreu em 27/5/2020, após o transcurso de 10 anos. No entanto, quanto às ações de ressarcimento à Administração, até julgamento definitivo em contrário pelo STF do RE 636886 (Relator Ministro Alexandre de Moraes) , apreciando o tema 899 de repercussão geral, permanecem imprescritíveis as pretensões de ressarcimento decorrentes de tomadas de contas especiais (Acórdão 1962/2020-TCU-Plenário, Relator Ministro Raimundo Carreiro, 1482/2020-TCU-Plenário, Relator Ministro Walton Alencar Rodrigues, 6575/2020-TCU-2ª Câmara, Relator Ministro Aroldo Cedraz, e 6589/2020-TCU-2ª Câmara, Relator Ministro Raimundo Carreiro) .
8.	Em relação à ausência de comprovação da execução física do objeto do convênio, a despeito do argumento do responsável de que o convênio em referência não firmasse, de forma específica, a necessidade de envio pelo convenente de fotos com o nome do evento, a logomarca do Ministério do Turismo e a identificação das bandas, corrobora-se a análise da unidade técnica no sentido de que este Tribunal já manifestou tal necessidade por meio do Acórdão 1459/2012-TCU-Plenário (consulta do Ministério do Turismo ao TCU em relação à dúvida quanto aos documentos necessários para comprovação dos eventos referentes a convênios) , de minha relatoria, que deliberou no sentido de:
9.2.1 a análise de prestação de contas relativas a convênios celebrados pelo Ministério do Turismo deve observar, quanto aos documentos que a compõem, a legislação vigente à época da celebração da avença e o prescrito no termo de ajuste, sendo sempre necessário que o cumprimento do objeto pelo convenente reste indubitavelmente comprovado;
9.2.2 para as situações anteriores a 2010, caso os documentos enumerados no art. 28 Instrução Normativa STN 1/97 e no art. 58 da então vigente Portaria Interministerial 127/2008 não sejam suficientes para comprovar a execução do objeto do convênio, poderão ser exigidos outros elementos de prova, tais como os estabelecidos a partir daquele ano (fotografias, jornais pós-evento, CDs, DVDs, entre outros) .
9.	No mesmo sentido  cito o Acórdão 11549/2018-TCU-Segunda Câmara, da relatoria da Ministra Ana Arraes, cujo enunciado especifica que "a falta de elementos consistentes, como material publicitário e, principalmente, filmagens ou fotografias, contendo o nome e a logomarca do Ministério do Turismo, que comprovem a efetiva realização do evento supostamente promovido com recursos de convênio, não configura mera falha formal, porquanto esses elementos são essenciais para demonstrar tanto a vinculação do evento ao Ministério do Turismo como a própria realização do objeto do ajuste".
10. 	Ademais, conforme prestação de contas encaminhada pelo convenente e suas complementações enviadas (peças 5, 11, 19, 30, 31, 36, 43, 46, 48, 60 e 61) , não se identificou nenhum documento que comprovasse, de forma inequívoca, a apresentação das atrações artísticas previstas no plano de trabalho.
11. 	Por sua vez, no que se refere à contratação de artistas por inexigibilidade, nos termos do inciso III, § 2°, do art. 25 da Lei 8.666/1993, os esclarecimentos apresentados pelo responsável não o socorrem.  Conforme asseverado pela unidade instrutora, o gestor público deve-se cercar de todos os cuidados quando a contratação ocorre por meio de intermediário, detentor de instrumento de procuração ou de carta de exclusividade, mesmo que registrados em cartório, e não fica demonstrado o valor pago ao artista. E ainda, o gestor público deve trazer os documentos e elementos hábeis a confirmar a necessária existência de vínculo entre a integralidade dos recursos que lhe foram confiados e as despesas declaradas pelo convenente para a execução dos itens previstos no plano de trabalho, não cabendo a este Tribunal a produção dessas provas. 
12.	Ainda, no presente caso concreto, a unidade instrutora constatou que:
45. No caso presente, tem-se que nem o contrato firmado com o intermediário (peça 30) tampouco a NF 399 (peça 31) , no valor de R$ 95.000,00, especificam as atrações contratadas nem os valores dos cachês, constando de forma genérica a "contratação de bandas e artistas para as festividades da 13ª Vaquejada de São Miguel". Tem-se ainda que os contratos de exclusividade dados pelos artistas ao intermediário para as apresentações alusivas ao evento objeto do convênio (peça 35, p 5-9) tampouco as declarações (peças 100-104) carreadas nessa ocasião pelo responsável, firmadas por pessoas cujos vínculos com as respectivas atrações não se mostram presentes nos autos, permitem concluir de forma inequívoca a ocorrência das apresentações previstas no plano de trabalho e o recebimento do cachê ali previsto.
46. Diante da ausência nos autos de documentos capazes de comprovar os valores efetivamente recebidos pelos artistas que eventualmente se apresentaram no evento, como no previsto no plano de trabalho, mostra-se sobremaneira dificultado o estabelecimento do nexo de causalidade entre os recursos transferidos e a sua aplicação em conformidade com as cláusulas estabelecidas no convênio firmado pelo responsável.
13.	Nesse cenário, rejeitam-se os argumentos trazidos aos autos.
14.	Ainda, nunca é demais ressaltar que prestar contas, com a devida e correta comprovação da boa e regular aplicação dos valores, é dever de todos aqueles a quem sejam confiados recursos federais, por força do parágrafo único do art. 70 da Constituição de 1988 e do art. 93 do Decreto-Lei nº 200, de 25 de fevereiro de 1967 (v.g.: Acórdão 2439/2010-TCU-Plenário, Acórdão 5929/2011-TCU-Primeira Câmara, Acórdão 1544/2008-TCU-Segunda Câmara e Acórdão 2297/2017-TCU-Segunda Câmara) .
16.	Por conseguinte, a não comprovação da boa e regular aplicação dos recursos transferidos configura ofensa não só às regras legais, mas também aos princípios basilares da administração pública, já que, ao final e ao cabo, o gestor deixa de prestar satisfação à sociedade sobre o efetivo emprego dos recursos postos sob a sua responsabilidade.
17.	Sendo assim, e ante a inexistência nos autos de elementos evidenciando a boa-fé na conduta do responsável, cabe, desde já, o julgamento pela irregularidade das contas, com imputação de débito, a partir dos entendimentos manifestados pela unidade técnica, confirmados pelo Ministério Público e acolhidos por mim.
	Pelas razões expostas, VOTO no sentido de que seja adotado o acórdão que ora submeto à apreciação deste colegiado.
	
	TCU, Sala das Sessões Ministro Luciano Brandão Alves de Souza, em 23 de março de 2021.
Ministro JOÃO AUGUSTO RIBEIRO NARDES 
                                                                             Relator